最高法院刑事判決　　　　　　　九十六年度台上字第六四二號
上　訴　人　甲○○
選任辯護人 徐士斌律師
上列上訴人因違反貪污治罪條例案件，不服台灣高等法院中華民
國九十五年一月三日第二審判決（九十四年度上訴字第二五二三
號，起訴案號：台灣台北地方法院檢察署九十三年度偵字第六一
號），提起上訴，本院判決如下：
    主  文
上訴駁回。
    理  由
按刑事訴訟法第三百七十七條規定：上訴於第三審法院，非以判
決違背法令為理由不得為之，是提起第三審上訴，應以原判決違
背法令為理由，係屬法定要件；如果上訴理由書狀並未依據卷內
訴訟資料具體指摘原判決不適用何種法則或如何適用不當，或所
指摘原判決違法情事顯與法律規定得為第三審上訴理由之違法情
形不相適合時，均應認其上訴為違背法律上之程式，予以駁回。
原判決維持第一審論處上訴人甲○○共同依據法令從事公務之人
員，利用職務上之機會詐取財物罪刑（處有期徒刑四年，褫奪公
權二年）之判決，並駁回上訴人在第二審之上訴。
上訴人之上訴意旨略以：(一)、原判決理由說明：上訴人就系爭工
程所製作之第一、二次估驗詳細表、估驗計價單、監工日報表等
，均係上訴人擔任系爭工程監工時必須填載之文書，而認上訴人
係犯刑法第二百十六條、第二百十三條行使登載不實公文書罪；
惟上述表單內容，均係依廠商申報，不須做實質審查，無業務上
登載不實之問題，原判決之認定違背最高法院七十三年台上字第
一七一０號判例。(二)、原判決認定上訴人係於民國八十六年八月
三十一日將不實之表單充作為自己所製作而層轉養工處而行使，
足以生損害於台北市政府云云；然八十五年十月二十三日修正公
布之貪污治罪條例為上訴人本件行為之行為時法，原判決疏未比
較貪污治罪條例之行為時法、中間時法及裁判時法，何者對上訴
人最有利，且未說明究竟適用新法或舊法，顯有判決不備理由之
違背法令等語。
惟查：原判決依憑上訴人供承其於八十六年間，為台北市政府工
務局養護工程處（下稱養工處）第二分隊巡視員，職司檢查與回
報管線單位鋪設管溝情形、道路挖掘修復狀況、路面銑刨施作情
形等工作，為依據法令從事於公務之人員，自同年五月十一日起
，受養工處第二分隊分隊長黃駿秀指派擔任世偉營造股份有限公
司（下稱世偉公司）承攬系爭工程之監工一職，，應負責製作該
工程之相關文書表報（估驗詳細表、估驗計價單、監工日報表）
並層轉養工處相關官員批核之工作，資為世偉公司日後向養工處
請領工程款之依據，又世偉公司並未依系爭工程合約約定，於台
北市○○區○○路四段、松山區市○路○○○路口、市府路、大
安區○○路、吳興街三七五巷四四弄、辛亥路建國南路口等指定
施工地點先施作底層工程即主要管溝道路鋪設密級配ＡＣ面層工
程及次要管溝道路鋪設密級配ＡＣ面層工程，即逕行施作表層工
程即最大標稱粒徑八分之三吋密級配ＡＣ面層工程；上訴人竟將
其職務上應製作之估驗詳細表、估驗計價單、八十六年八月三十
一日監工日報表等文書表報交由向世偉公司借用牌照承包之周賢
昌製作，製作完成後交其收執。其中第一次估驗詳細表內竟記載
主要管溝道路鋪設密級配ＡＣ面層工程已施作一百二十平方公尺
〔估驗金額為新台幣（下同）七萬二千七百二十元〕、並於第一
次估驗計價單記載請款四十三萬七千四百七十二元（包含前揭七
萬二千七百二十元部分、估驗計價總金額為四十八萬六千零八十
元，其中百分之十即四萬八千六百零八元為保留款，000000-000
00= 437472）。其復於八十六年六月三十日之監工日報表為相同
之記載，連同上開文書於八十六年六月三十日層轉養工處相關官
員批核而行使之，資為世偉公司日後向養工處請領工程款之依據
；另第二次估驗詳細表中記載之主要管溝道路鋪設密級配ＡＣ面
層工程施作二千五百八十平方公尺（估驗金額為一百五十六萬三
千四百八十元）、次要管溝道路鋪設密級配ＡＣ面層工程施作六
百五十平方公尺（估驗金額為三十六萬八千五百五十元）、第二
次估驗計價單亦係據此而記載請款五百五十四萬六千零四十三元
（包含前揭一百五十六萬三千四百八十元、三十六萬八千五百五
十元部分、估驗計價總金額為六百十六萬二千二百七十元，其中
百分之十即六十一萬六千二百二十七元為保留款，0000000-0000
00=0000000），均與實際施作情形不符；周賢昌代其製作之八十
六年八月三十一日監工日報表亦為相同記載；其復於八十六年八
月三十一日將上開文件層轉養工處相關官員批核，資為世偉公司
日後向養工處請領工程款之依據；養工處並因而於八十七年一月
十三日核發工程款五百九十八萬三千五百十五元，嗣由借用世偉
公司名義而實際承攬系爭工程之周賢昌領取（437472+0000000=0
000000）；其中一百八十萬四千二百七十五元〔扣除百分之十保
留款即（72720+0000000+368550）×0.9= 0000000〕乃世偉公司
未施作上開主要管溝道路鋪設密級配ＡＣ面層工程、次要管溝道
路鋪設密級配ＡＣ面層工程而溢領之工程款等情之供詞，證人黃
駿秀、謝宇晃、柯宗明、李建福、唐又銘、林陳玉秋之證詞、八
十六年度第三階段第二分隊轄區代辦管線單位道路ＡＣ（即瀝青
）面層修復預約加鋪工程工程合約書、施工說明、挖掘道路許可
證、竣工圖、瀝青混凝土逢機取樣紀錄表、第一、二次估驗詳細
表、第一、二次估驗計價單、八十六年六月三十日、八月三十一
日監工日報表、養工處黏貼憑證用紙（八十七年一月十三日養工
處核發五百九十八萬三千五百十五元之工程款與世偉公司）、公
務電話紀錄、法務部戶役政連結作業系統、台灣台北地方法院九
十二年度訴字第四六０九號、原審九十三年度上字第三七六號民
事判決、李建福所擬簽呈影本、台北市政府工務局及養工處政風
室函、簽呈影本、台北市政府所屬各機關工程施工驗收作業程序
、瀝青混凝土逢機取樣紀錄表、工程數量計算表等證據資料，認
定上訴人有原判決事實欄所載之犯行；已於理由內，詳敘其調查
證據之結果及取捨證據認定之理由，並就上訴人否認犯罪，辯稱
：伊之前從未擔任監工業務，對於監工所需之專業知識及實務經
驗缺乏，自身學識經驗能力淺薄，復因尚須擔任道路管理員工作
，力有未逮，更相信包商世偉公司當據實執行合約及申報估驗施
工進度，遂將相關估驗詳細表、估驗計價單、監工日報表、文書
表報交由周賢昌製作，並由其層轉養工處，伊未與周賢昌有何犯
意聯絡；又伊不會製作相關工程報表，方請周賢昌代為完成；世
偉公司未依合約之約定在台北市○○區○○路四段、松山區市○
路○○○路口、市府路、大安區○○路、吳興街三七五巷四四弄
、辛亥路建國南路口等指定施工地點施作主要管溝道路鋪設密級
配ＡＣ面層工程及次要管溝道路鋪設密級配ＡＣ面層工程，即逕
行施作最大標稱粒徑八分之三吋密級配ＡＣ面層工程，有偷工減
料之情形，伊事前並不知情云云，認非可採，已一一予以指駁及
說明。從形式上觀察，原判決並無適用法則不當及依法應於審判
期日調查之證據而未予調查等違背法令之情形。按取捨證據及認
定事實，乃事實審法院適法職權之行使，其對證據證明力所為之
判斷，苟不悖通常一般人日常生活之經驗，又未違背客觀上應認
為確實之定則，並已敘明其何以為此判斷之心證理由者，即不能
任意指為違法。本件原判決係認上訴人牽連犯刑法第二百十三條
之公務員登載不實罪，並未認定上訴人係犯業務登載不實或使公
務員登載不實罪，原判決並於理由說明：「經查工程決標後，機
關應成立工務所或指派監工或委任專業人員、專業機構辦理監造
業務，負責切實監督廠商履行契約，並控制工程進度，按時填報
監工日報表、辦理估驗計價、驗收等事宜及機關另行補定之報表
，送請機關查核，另應監督及查核廠商品質管制工作，於估驗計
價時應附詳細表冊及施工照片，並按每期實做工程數量及契約單
價計算金額等，此於台北市政府所屬各機關工程施工驗收作業程
序第八條第一款、第六款、第十條第一項第二款定有明文」等語
（見原判決正本第十頁），核與卷內資料相符，判決並無違誤。
且依卷內資料及上開說明，上訴人既為本件台北市政府工務局養
護工程處發包、由周賢昌借用世偉公司名義承攬之「八十六年度
第三階段第二分隊轄區代辦管線單位道路ＡＣ（即瀝青）面層修
復預約加鋪工程」之監工，依上開台北市政府所屬各機關工程施
工驗收作業程序第八條第一款規定，應確實監工，按時填報監工
日報表，於估驗計價時應附詳細表冊即為其職務上應負責之事，
以達監督廠商履行契約及控制工程進度之目的，並轉呈養工處憑
以計價支付工程款，是本件系爭工程之估驗計價單、監工日報表
等表單均為上訴人擔任監工時職務上必須填載之文書，原判決認
上訴人併牽連犯刑法第二百十六條、第二百十三條之行使公務員
不實登載文書罪，尚無違誤；上訴意旨(一)執以爭執，係就原判決
理由已詳予說明之事項，再為事實上之爭執，自非適法之第三審
上訴理由。至於本院七十三年台上字第一七一０號判例，係有關
刑法第二百十四條之使公務員登載不實罪之判例，與本案公務員
登載不實之情形不同，自難比附援引。又現行貪污治罪條例第五
條係於八十五年十月二十三日修正公布，該條例雖於原審辯論終
結前於九十年十一月七日、九十二年二月六日經二度修正，惟該
條例第五條均未再經修正，則本件就貪污治罪條例部分，自無新
舊法比較適用之問題；上訴意旨(二)以原判決未為比較新舊法云云
，係有誤會，執以指摘，自非適法之第三審上訴理由。綜上，應
認本件上訴為違背法律上程式，予以駁回。
據上論結，應依刑事訴訟法第三百九十五條前段，判決如主文。
中　　華　　民　　國　九十六　年　　一　　月　三十一　日
                      最高法院刑事第十二庭
                          審判長法官  林　永　茂
                                法官  洪　文　章
                                法官  何　菁　莪
                                法官  黃　正　興
                                法官  呂　永　福
      本件正本證明與原本無異
                                      書  記  官
中　　華　　民　　國　九十六　年　　二　　月　　五　　日
                                                      Ｋ
